【裁判字號】    98,判,124
【裁判日期】    980212
【裁判案由】    虛報進口貨物產地
【裁判全文】
最  高  行  政  法  院  判  決
                                       98年度判字第124號
上  訴  人  強櫃有限公司
代  表  人  甲○○
訴訟代理人  林蓓玲  律師
            邱六郎  律師
被 上訴 人  財政部基隆關稅局
代  表  人  呂財益
上列當事人間虛報進口貨物產地事件，上訴人對於中華民國95年
12月28日臺北高等行政法院95年度訴字第1468號判決，提起上訴
，本院判決如下：
    主  文
上訴駁回。
上訴審訴訟費用由上訴人負擔。
    理  由
一、上訴人於民國93年12月24日委由利東報關行向被上訴人報運
    自澳門進口GIRLS BLOUSE成衣等4批（報單號碼：第AW/93/6
    881/0017、AW/93/6881/0026、AW/93/6881/0020、AW/93/68
    81/0019號），原申報產地為香港，經被上訴人查核結果，
    來貨產地為中國大陸，輸入規定代號為MP1（屬大陸物品不
    准進口項目）。上訴人涉有虛報進口貨物產地，逃避管制之
    違法行為，被上訴人乃依據行為時（下同）海關緝私條例第
    37條第3項規定轉據同條例第36條第1項規定處以貨價2倍之
    罰鍰分別為新臺幣（下同）1,948,000元、1,749,602元、1,
    655,682元及2,021,504元，並依同條例第44條、加值型及非
    加值型營業稅法（下稱營業稅法）第51條及貿易法第21條第
    1、2項規定追徵所漏進口稅費分別為169,832元、149,051元
    、142,226元及176,768元。上訴人不服，申請復查及提起訴
    願均遭駁回後，遂提起本件行政訴訟。
二、上訴人於原審起訴意旨略謂：(一)系爭進口貨物確係上訴人向
    澳門商所購買，其產地均為香港，並經駐外單位函復被上訴
    人確認，惟該文件迄未提出供參。被上訴人既以海關緝私條
    例第37條第3項規定處以罰鍰，依法自應以上訴人確有故意
    為前提。另依舉證責任分配原則，被上訴人應先證明系爭貨
    物屬於「非准許輸入之大陸地區物品」及上訴人「故意」進
    口上開物品之可歸責條件，然被上訴人均未予舉證，原處分
    即課以罰鍰，顯屬無據；況尚未開放進口之大陸物品，業已
    公告為非法定管制品，然而財政部卻仍認定其為管制品，顯
    已違反法律保留原則。又被上訴人及財政部關稅總局進口貨
    物原產地認定委員會（下稱原產地認定委員會）以船舶動態
    表、貨櫃動態表與貨樣及產地證明等文件與事實不符，即率
    爾認定系爭貨物自澳門起運進口，其原產地即為中國大陸，
    且原處分、復查及訴願決定書對於原處分之構成要件事實認
    定過程，均未予敘明其審酌理由，自與證據法則有違，應予
    撤銷。(二)上訴人進口之貨物標籤均清楚標示產地為香港，依
    原產地認定標準第1條規定，進口貨物原產地之認定係以進
    口貨物或其包裝上之產地標誌為優先考量，屬直接證據，準
    此，系爭貨物標籤既已詳載原產地為香港，應無須再行查證
    。況本案原經由被上訴人所屬五堵分局驗貨課查驗，確認系
    爭貨物原產地為香港，嗣於94年4月6日竟僅以財政部之電文
    ，即率爾變更認定產地為中國大陸。另依原產地認定標準第
    2條規定，系爭貨物既已清楚標示產地，依法無須提出其他
    證明，惟系爭貨物因為遭被上訴人扣押，上訴人遂提供保證
    金而免為扣押，並依關稅法提出產地證明、船舶及貨櫃動態
    表等文件供核，然被上訴人卻進一步要求上訴人提出香港至
    澳門之通關及運送文件，實已逾越關稅法之規定，且僅憑非
    官方文件之檢舉資料而拒還押款，恣意作成違法處分，顯然
    違反平等原則、禁止恣意原則。(三)縱認系爭貨物產自大陸，
    然而上訴人與貿易商簽訂之契約中，約定貨物產地應為香港
    ，實已善盡注意義務，上訴人並無從知悉系爭貨物是否產自
    大陸地區，且上訴人往昔亦無輸入大陸貨品之紀錄，何以無
    財政部83年2月5日台財關字第831655836號函釋之適用，卻
    未見被上訴人予以敘明；又被上訴人於94年11月2日始作成
    復查決定，而前此經濟部於同年6月30日即以經授貿字第094
    20022430公告開放准許輸入大陸物品，系爭貨物中之部分已
    准許進口，此係法規變更，當有從新從輕原則之適用，故應
    將原處分中已開放准許進口貨物之處分撤銷為當。(四)另按關
    稅法及海關緝私條例相關規定，並未授予海關享有貨物原產
    地獨立評價之判斷餘地，過去之大陸物品鑑定委員會及現今
    之原產地認定委員會並非法定鑑定機關，其鑑定報告係屬證
    據評價之領域，僅為證據資料之一種，法院自不能援引「判
    斷餘地」理論，全然採信上開鑑定意見。經查，被上訴人並
    未提出上開委員會認定系爭貨物原產地之決議過程等相關資
    料，其結果自不具任何證明力。且據被上訴人提出財政部關
    稅總局94年6月17日台總局認字第0941011073號函雖提及原
    產地認定委員會認定依據及理由，然上開函文說明二多為臆
    測之詞，亦未見有任何證據可憑，顯不具備客觀性及公正性
    ，其決議之可信度及證明力均有疑義，自不應為判斷本案事
    實之依據。再者，應沒入貨物無法執行沒入處分時，行為時
    並無法律規定准以加罰貨價1倍之處分以替代沒入處分，被
    上訴人顯然違反中央法規標準法第5條第2款規定，且上訴人
    已於行政罰法施行前，將貨物提領出售，被上訴人已不能裁
    處沒入，依信賴保護及不溯及既往原則，即不得為價額沒入
    之裁處，是以，被上訴人加罰貨價1倍之處分，顯然違法，
    而其罰責之重，更違反比例原則，因之，進口貨物而有申報
    不實情事，如涉及尚未開放之大陸物品，應僅能依海關緝私
    條例第37條第1項規定辦理。為此請判決將原處分及訴願決
    定均撤銷等語。
三、被上訴人則以：(一)上訴人經營國際貿易事業，自應熟知未經
    經濟部國際貿易局公告准許進口之大陸物品不准輸入之相關
    規定。復按自香港地區進口較廉價物品，更應注意貨物產地
    ，惟上訴人不查，致進口未經核准輸入之中國大陸製物品，
    未盡誠實申報之義務，顯有過失，自應受罰。本案產地證明
    書所載起運口岸為香港，然依船務公司提供之貨櫃動態表，
    說明貨櫃確實在澳門裝櫃起運，與產地證明所載不同。且依
    被上訴人94年3月3日另接獲之財政部關稅總局緝三(5)009號
    傳真密函，亦足證產地證明所載內容與事實不符，被上訴人
    於94年3月24日函請上訴人提供系爭貨物由香港至澳門之通
    關文件，惟上訴人始終未能提供相關文件供核。另據駐外單
    位派員實地察訪本案香港製造商，依該公司現有設備及人力
    之總產能，誠值令人懷疑有能力生產系爭貨物。系爭貨物申
    報在香港生產，但上訴人竟捨近求遠以轉運方式由澳門裝船
    出口之貿易行為，實有違常情，甚且無法提供香港至澳門之
    通關及運送文件供參，有違經驗法則。再上訴人並未就被上
    訴人所認定之違章事實，提出有利反證並合理說明，其主張
    自難認為有理由。(二)貨物產地標籤固為認定產地標準之一，
    惟在大陸物品尚未全面開放進口之情況下，常有不肖業者以
    偽標產地方式，矇混進口未開放大陸物品，是以，產地標籤
    並非認定產地之唯一事證。又本案檢附產地證明、船舶動態
    表、貨櫃動態表等資料送請原產地認定委員會認定產地，業
    經該委員會於94年6月10日第11次會議審議認定其原產地為
    中國大陸，且該委員會是由海關與專家學者所組成，且決議
    前曾諮詢專家與參酌駐外單位查證資料而為認定。另本案係
    屬密報、檢舉案件，被上訴人依據上開原產地認定標準，對
    有具體事證密告、檢舉、通報等情事者，就檢舉相關事證進
    行查證而為認定，於法洵無不合。(三)另依行為時法令，系爭
    貨物屬大陸物品不准進口項目，且依海關緝私條例議處之案
    件，並無因經濟部公告准許進口而撤銷之法令依據。又系爭
    部分貨物雖由經濟部國際貿易局於94年6月30日以經授貿字
    第09420022430號函公告開放准許自大陸進口，惟本案報關
    日期為93年12月24日，於開放進口日期前，自無從新從輕原
    則之適用。第按臺灣地區與大陸地區貿易許可辦法第7條規
    定，上開經濟部公告，僅係補充前開許可辦法第7條第1項第
    1款之法律構成要件之事實內容，對於行為時處罰之價值判
    斷並無變動，僅能認為事實變更，而非屬法令變更之範疇，
    況且行政罰法係於95年2月5日施行，此前臺灣地區與大陸地
    區人民關係條例並無修正，且依該條例第95條之3規定，本
    件並無中央法規標準法第18條及行政罰法第5條從新從輕原
    則之適用等語，資為抗辯。
四、原審斟酌全辯論意旨及調查證據之結果，以(一)按「報運貨物
    進口而有左列情事之一者，得視情節輕重，處以所漏進口稅
    額2倍至5倍之罰鍰，或沒入或併沒入其貨物：…二、虛報所
    運貨物之品質、價值或規格。三、繳驗偽造、變造或不實之
    發票或憑證。四、其他違法行為。」「有前二項情事之一而
    涉及逃避管制者，依前條第1項及第3項論處。」「私運貨物
    進口…者，處貨價1倍至3倍之罰鍰。」「前二項私運貨物沒
    入之。」及「有違反本條例情事者，除依本條例有關規定處
    罰外，仍應追徵其所漏或沖退之稅款。但自其情事發生已滿
    5年者，不得再為追徵或處罰。」海關緝私條例第37條第1項
    、第3項、第36條第1項及第3項及第44條分別定有明文。次
    按「貨物進口時，應徵之營業稅，由海關代徵之；其徵收及
    行政救濟程序，準用關稅法及海關緝私條例之規定辦理。」
    及「納稅義務人，有左列情形之一者，除追繳稅款外，按所
    漏稅額處1倍至10倍罰鍰，並得停止其營業：…七、其他有
    漏稅事實者。」復為營業稅法第41條及第51條第7款所規定
    。又按「為拓展貿易，…主管機關得設立推廣貿易基金，就
    出進口人輸出入之貨品，由海關統一收取最高不超過輸出入
    貨品價格萬分之4.25之推廣貿易服務費。」「推廣貿易服務
    費之實際收取比率及免收項目範圍，由主管機關擬訂。」為
    貿易法第21條第1項前段、第2項所規定。(二)查本案產地證明
    書所載起運口岸為香港，但王冠船公司於94年3月23日以王
    冠基94-0301函提供F.CAMELLIA輪第315N、第C001N航次進口
    104只貨櫃動態表，說明系爭4只貨櫃確實在澳門裝櫃起運，
    與產地證明所載起運口岸為香港不同。被上訴人94年3月3日
    另接獲財政部關稅總局緝三(5)009號傳真密函，顯示上揭貨
    櫃亦在通報之列，係由澳門轉口到臺灣。其產地證明書所載
    在香港起運日期均為93年12月22日，惟根據船公司提供之貨
    櫃動態表，本案貨物係於93年12月13－20日於澳門領空櫃，
    並於93年12月17－21日於澳門完成交重櫃，準此，產證所載
    內容與事實不符；又財政部關稅總局查證結果系案貨櫃均係
    由澳門轉口至臺灣，而被上訴人於94年3月24日以五堵驗字
    第0940100097號函請上訴人提供本案貨物由香港出口至澳門
    之通關文件，惟上訴人於94年3月29日以0940100097號函稱
    無法提供上揭文件，始終未能提供系爭貨物由香港至澳門之
    船運文件。根據駐外單位派員實地察訪本案香港製造商CHIN
    SHING FASHION FACTORY（遠東貿易服務中心駐香港辦事處
    94年2月1日港經第00000000000號函復），該公司位於香港
    工業大廈8樓，實際廠房約72.9坪，生產設備計有拷克機6部
    、縫衣機35部、剪裁機1部、圓邊機1部及鈕扣機及其他縫紉
    機器共4部。查該公司生產設備簡單，且僅有50名工人，本
    案上訴人進口成衣共4只40呎貨櫃，是否有此產能令人質疑
    ？況同期間尚有其他國內廠商報運由CHIN SHING FASHION
    FACTORY產製之大量成衣進口。則該處所之現有設備及人力
    之總產能，更令人懷疑。系爭貨物申報在香港生產，而香港
    至臺灣之船運比澳門到臺灣之船運方便、經濟，但上訴人竟
    捨近求遠以迂迴轉運方式由澳門裝船出口之貿易行為，實有
    違常情，且無法提供在香港出口至澳門之通關文件及運送文
    件供參，確實有違經驗法則，與一般貿易常態不合。又本案
    檢附產地證明、船舶動態表、貨櫃動態表等資料送請原產地
    認定委員會認定產地，業經原產地認定委員會於94年6月10
    日第11次會議審議決議認定其原產地為中國大陸，且該委員
    會是由海關與專家學者所組成，具有權威性、公正性，該委
    員會確定產地之前，曾諮詢專家意見與駐外單位查證之資料
    ，綜合認定系爭貨物之產地為中國大陸，應屬無庸置疑。(三)
    本案部分貨物雖經濟部國際貿易局於94年6月30日以經授貿
    字第09420022430號函公告開放准許自大陸進口，惟本案報
    關日期為93年12月24日，在開放進口日期之前，自無從新從
    輕原則之適用。第按臺灣地區與大陸地區貿易許可辦法第7
    條規定：「大陸地區物品，除下列各款規定外，不得輸入臺
    灣地區：一、主管機關公告准許輸入項目及其條件之物品…
    。」經濟部94年6月30日經授貿字第09420022430號公告開放
    准許輸入大陸物品，僅係補充臺灣地區與大陸地區貿易許可
    辦法第7條第1項第1款規定之法律構成要件之事實內容，對
    於行為時處罰之價值判斷並無變動，僅能認為事實變更，非
    屬法令變更之範疇，況且行政罰法係於95年2月5日施行，在
    此之前，臺灣地區與大陸地區人民關係條例並無修正，且臺
    灣地區與大陸地區人民關係條例第95條之3規定：「依本條
    例處理臺灣地區與大陸地區人民往來有關之事務，不適用行
    政程序法之規定。」自無中央法規標準法第18條及行政罰法
    第5條「從新從輕」原則之適用。(四)系爭貨物原申報產地均
    為香港，經被上訴人查驗及查證結果，來貨實際產地均為中
    國大陸，上訴人顯有虛報產地，逃避管制之情事，被上訴人
    自得依據海關緝私條例第37條第3項規定轉據同條例第36條
    第1、3項規定，處貨價1倍（最低）之罰鍰，併沒入其貨物
    ，惟因貨物已提領，乃裁量改處貨價2倍之罰鍰，此仍在同
    條例第36條第1項罰鍰法定倍數之範圍內，並無違誤等由，
    乃將原決定及原處分均予維持，駁回上訴人之訴。
五、本院經核原判決駁回上訴人之訴，並無違誤，再論斷如下：
    (一)按進口非屬「臺灣地區與大陸地區貿易許可辦法」第7條
    規定准許輸入之大陸地區物品者，即構成進口禁止輸入之物
    品而涉及逃避管制之違法行為。依關稅法第28條規定，海關
    對進口貨物原產地之認定，應依原產地認定標準辦理，必要
    時得請納稅義務人提供產地證明文件。據此，納稅義務人有
    提出真實產地證明資料之協力義務。又認定事實為事實審之
    職權，是事實審法院之事實認定，如無違經驗法則、論理法
    則或證據法則，即不能指為違法。經核原判決以系爭貨物實
    際產地為中國大陸，上訴人原申報產地為香港，而認定上訴
    人顯有虛報產地，逃避管制之情事；其事實認定並未違反經
    驗法則、論理法則或證據法則，自不能指為違法。上訴人對
    原審取捨證據、認定事實之職權行使事項，任意指摘原判決
    為違背法令，難認有理由。(二)原判決所引原產地認定委員會
    94年6月10日第11次會議之認定結果，財政部關稅總局94年6
    月17日台總局認字第0941011073號函已敘明該會議認定所憑
    依據及理由，為其認定依據之函文資料，亦附於原處分卷內
    ，言詞辯論時提示本件全部卷證予兩造命為辯論(見原審言
    詞辯論筆錄所載)，原判決予以採認，即無違法可言。上訴
    人主張被上訴人接獲財政部關稅總局之傳真密函及相關佐證
    ，上訴人均未能閱覽或知悉其內容，致無法就該文件之證據
    能力及證明力提出答辯，並給與答辯之機會云云，自不足採
    。且系爭貨物是否為大陸產製，屬事實認定問題，與不確定
    法律概念之解釋與涵攝無涉，原判決認被上訴人所為之認定
    無誤，業於判決理由內詳為論述，上訴人指摘原產地認定委
    員會所為之鑑定，僅係推測之詞云云，自非有據。(三)又海關
    緝私條例第37條第1項、第3項及同法第36條法條文字均無以
    故意為構成要件，而同法第37條第3項逃避管制者，該管制
    物品本不得進口，其逃避管制而進口，相當於私運貨物進口
    ，故立法者據此考量規定此種情形依同法第36條第1項、第3
    項論處，並非因是否以故意為要件而作此立法上之考量，行
    政罰法第7條亦未規定行政罰之處罰以故意為要件。上訴人
    主張本件應由被上訴人先舉證證明其有「故意」進口「非准
    許輸入之大陸地區物品」之可歸責條件，然原審卻認定海關
    緝私條例第37條第3項所謂「逃避管制」，並非以行為人之
    故意為限，顯將無過失之舉證責任交由上訴人負擔，違反行
    政罰法第7條第1項之規定云云，尚難採據。(四)另管制物品重
    行公告，乃是行政上適應當時情形所為事實上之變更，並非
    處罰法律有所變更，自不得據為廢止處罰之認定，無論公告
    內容之如何變更，其效力皆僅及於以後之行為，殊無溯及既
    往而使公告以前之違法行為受何影響之理，即無從新從輕原
    則之適用。上訴人主張本案有從新從輕原則適用云云，容有
    誤解。又上訴人並未提出其專案輸入許可文件，自無財政部
    97年11月3日台財關字第09705505100號令所稱持憑專案輸入
    許可文件報運進口原屬未開放准許間接進口之大陸物品者，
    經查無虛報貨名，僅規格或成分不符之案件，認屬不涉及逃
    避管制規定者之適用。上訴人主張被上訴人依法應主動撤銷
    原處分，並重為適法處分云云，亦屬無據。末查，系爭貨物
    其中成衣規定代號為MP1，非屬經經濟部公告准許間接進口
    之大陸物品部分，被上訴人係引據海關緝私條例第37條第3
    項規定轉據同條例第36條第1項及第3項規定，處貨價1倍之
    罰鍰，併沒入貨物，惟因貨物先准繳納保證金放行，被上訴
    人乃改依同條例第36條第1項規定，對被上訴人處貨價2倍之
    罰鍰，係在法定罰鍰倍數範圍裁罰，且符公平，自無違法。
    (五)綜上所述，經核原判決並無判決不適用法規或適用不當等
    違背法令情事，其所適用之法規與該案應適用之現行法規並
    無違背，與解釋判例，亦無牴觸，並無所謂原判決有違背法
    令之情形；又證據之取捨與當事人所希冀者不同，致其事實
    之認定亦異於該當事人之主張者，不得謂為原判決有違背法
    令之情形。此外，上訴人其餘所訴各節，無非係就原審取捨
    證據、認定事實之職權行使，指摘其為不當，均無足採。上
    訴論旨，指摘原判決違誤，求予廢棄，難認有理由，應予駁
    回。
六、據上論結，本件上訴為無理由，爰依行政訴訟法第255條第1
    項、第98條第1項前段，判決如主文。
中    華    民    國    98    年    2     月    12    日
                    最高行政法院第六庭
                        審判長法官  吳  明  鴻
                              法官  林  文  舟
                              法官  林  茂  權
                              法官  侯  東  昇
                              法官  黃  秋  鴻
以  上  正  本  證  明  與  原  本  無  異
中    華    民    國    98    年    2     月    12    日
                              書記官  吳  玫  瑩


司法院資訊處製作；財團法人民間司法改革基金會備份。
